【裁判字號】    88,訴,477
【裁判日期】    890202
【裁判案由】    商業會計法等
【裁判全文】
臺灣臺北地方法院刑事判決                          八十八年度訴字第四七七號
    公  訴  人  臺灣臺北地方法院檢察署檢察官
    被      告  丁○
右列被告因違反商業會計法等案件，經檢察官提起公訴（八十八年度偵緝字第一七八
號），本院判決如左:
    主  文
丁○共同商業負責人，以明知為不實之事項，而填製會計憑證，累犯，處有期徒刑伍
月。
    事  實
一、丁○有偽造有價證券前科，民國八十三年間又因重利案件，經本院判處有期徒刑
    六月，嗣經臺灣高等法院駁回上訴確定，於八十四年十月十六日易科罰金執行完
    畢，猶不知悔悟，身為設於台北市○○○路○段六十八號五樓之莊臣實業股份有
    限公司負責人（董事長），竟與公司職員庚○○（未據起訴）基於共同之犯意聯
    絡，明知庚○○之妻（後已離婚）弟戊○○在八十四年（起訴書誤載為八十三年
    ）間，並未在莊臣公司任職領薪，為逃漏稅捐，竟指示不知情之會計，虛偽登載
    戊○○年度薪資新台幣（下同）四十萬元於其業務上作成之莊臣公司員工八十四
    年度各類所得扣繳暨免扣繳憑單之會計憑證，交由亦不知情之會計代理人甲○○
    據以於八十五年一月三十一日向財政部台北市國稅局申報莊臣公司八十四年度各
    納稅義務人之稅款數額，於八十五年五月十五日申報營利事業所得稅，於申報書
    上將不實之薪資金額列為公司成本，意圖逃漏莊臣公司該年度之營利事業所得稅
    ，因莊臣公司該年度處於虧損狀態，未達課稅標準，而不生逃漏營利事業所得稅
    之結果，但戊○○因此被財政部台灣省北區國稅局核定補繳稅額二萬八千二百五
    十元。
二、案經戊○○訴由臺灣板橋地方法院檢察署呈由臺灣高等法院檢察署令轉臺灣臺北
    地方法院檢察署檢察官偵查起訴
    理  由
一、訊據被告丁○矢口否認有何公訴人所指犯行，辯稱: 莊臣公司做直銷業務，公司
    員工眾多，伊不知何人上班，何人領多少錢，報稅之事均委由公司會計與會計師
    處理，並不認識戊○○，但他的姐夫庚○○曾任職公司，薪資所得應係他姐夫得
    其同意申報，至於戊○○有無實際到公司上班，伊並不知情云云。
二、經查，從未至莊臣公司上班，卻收到其在莊臣公司領有薪資所得四十萬元未申報
    之財政部台灣省北區國稅局八十四年之綜合所得稅核定通知書之事實，業據告訴
    人戊○○指訴綦詳，並有通知書、扣繳憑單（附於審判卷證物袋內）各一紙在卷
    可憑；而丁○為莊臣公司之負責人（董事長），亦有該公司變更登記事項卡附卷
    足考；依卷附之莊臣公司八十四年各類所得資料申報書及扣繳憑單四十八張所載
    ，員工給付總額最低者為一千元（吳佩蓉），幾千元、一、二萬元者占半數以上
    ，收入最高者為被告丁○、庚○○各為六十萬元，戊○○之四十萬元則排行第三
    高，對公司收入第三高之員工，衡情身為負責人之被告應無不認識之理，而被告
    自承，不認識也未見過戊○○，核與戊○○指稱並未見過丁○之情相符，如戊○
    ○確有在莊臣公司上班並領有薪資，其應無不承認並提起告訴之理，被告丁○亦
    無表示不認識戊○○之必要，顯然戊○○確未在莊臣公司上班無疑。戊○○既未
    在莊臣公司任職，則其之身分證、住處等資料，從何而來，據戊○○稱: 在莊臣
    公司上班之庚○○原係其姐夫，現已與其姐離婚，曾拿過身分證影本給姐姐，不
    知莊臣公司為何會有其之身分資料；而庚○○到庭指稱: 戊○○是水泥工，丁○
    說要找一雜工，我介紹他來幫忙，請丁○和他聯繫，有把戊○○之身分證影本給
    丁○，四十萬元之薪資所得是丁○決定的；丁○則辯稱: 戊○○是庚○○找來的
    ，他有領薪水，身分證資料有經庚○○同意（取得）；雖丁○、庚○○互推戊○
    ○係對方所找來，惟戊○○確未在莊臣公司上班，已如前所述，依丁○及庚○○
    所供，姑不論是誰引介，是誰最後決定，以及有無得戊○○同意，其等明知戊○
    ○未在莊臣公司任職，猶利用戊○○之身分證資料並登載戊○○在莊臣公司有四
    十萬元薪資所得於扣繳憑單上，其等對此登載不實之事項應屬明知且有犯意之聯
    絡甚明，否則戊○○之身分資料不會出現於莊臣公司，身為負責人之被告亦無不
    知此事之理，所為之辯解均不足為採。是本件罪證明確，被告犯行堪以認定。
三、按扣繳憑單係商業本身有權自行製存，用以證明支薪及代扣或免扣所得稅事項之
    經過而為造具記帳憑證所根據之憑證，核屬商業會計法所定之內部原始商業「會
    計憑證」，被告為莊臣公司之負責人，亦為商業會計法所稱之商業負責人，其明
    知戊○○未在莊臣公司任職領薪，猶指示不知情之公司會計、代理人，將戊○○
    在莊臣公司領有四十萬元薪資之不實事項，填製屬會計憑證之扣繳憑單，核其所
    為，係犯商業會計法第七十一條第一款之罪，其與庚○○間有犯意之聯絡及行為
    之分擔，均為共同正犯，其利用不知情之會計填製屬會計憑證之扣繳憑單，為間
    接正犯，公訴人對於共犯、間接正犯部分未予論述，茲補正之；另公訴人認被告
    偽造戊○○印文，偽造戊○○名義之薪資表，並提之行使，尚犯有刑法第二百十
    六條、第二百十條之行使偽造私文書罪嫌；惟查，因莊臣早已結束營業，並未留
    有或扣得公司之其它有關帳冊資料以供查證，經傳訊曾任職莊臣公司之會計丙○
    ○、乙○○、己○○到庭均證稱，印象中莊臣公司領薪資並未要求蓋私章，其等
    亦不認識戊○○；而替莊臣公司代理會計、稅務業務之甲○○亦到庭證稱，扣繳
    憑單之資料是由莊臣公司所提供，薪資表上有無蓋章已忘了，有時後急，他們會
    口頭上告之，由我們輸入資料；是知，依莊臣公司之營業項目、員工流動率、支
    薪方式、會計處理等情形看之，顯然是家制度不甚健全之公司，被告交代會計填
    製不實之扣繳憑單，並不一定要偽造戊○○之印章蓋於薪資表上，本院函詢財證
    部台北市國稅局覆稱: 營利事業於每年一月底前將上一年內依規定扣繳各納稅義
    務人之稅款數額，開具扣繳憑單，彙報該管稽徵機關查核；營利事業於申報營利
    事業所得稅時，不需另附扣繳憑單或具領薪資清冊，但於受通知查帳時再依規定
    提示。有該局八十八年八月十八日財北國稅審壹字第八八一六三一二八號函在卷
    可憑。顯然，報稅時並非一定要蓋印章於薪資表上，此外，復無其它證據證明被
    告丁○有何偽刻印章蓋於薪資表之犯行。又查商業會計法第七十一條第一款商業
    負責人以明知為不實之事項，填製會計憑證，為刑法第二百十五條業務上文書登
    載不實罪之特別法，依特別法優於普通法之競合原則，自應優先適用商業會計法
    第七十一條第一款論罪。再者，莊臣公司固有委任會計代理人於八十五年五月十
    五日申報營利事業所得稅，有申報書、核定書在卷可考，惟經本院函詢財政部台
    北市國稅局結果，如虛報戊○○薪資四十萬元屬實，莊臣公司全年所得額，因營
    業虧損，加計該筆所得後為一萬九千七百二十四元，未達課稅標準，核無應納稅
    額，惟應依所得稅法第一百一十條第三項規定就其短漏之所得額九萬元予以處罰
    。有該局八十八年四月二十二日財北國稅審三字第八八0一六一四五號函在卷足
    參。是莊臣公司實際上並未逃漏到營利事業所得稅，此與稅捐稽徵法第四十一條
    之需生逃漏稅捐之結果始該當該罪之要件不符（即便有逃漏之結果，納稅義務人
    為莊臣公司，被告則為莊臣公司之負責人，應依同法第四十七條第一款處罰）。
    公訴人認被告另犯有刑法第二百十六條、第二百十條、第二百十五條、稅捐稽徵
    法第四十一條之罪，容有誤會，因公訴人認上開部分與前揭論罪科刑部分有牽連
    犯之裁判上一罪關係，爰不另為無罪判決之諭知。查被告有偽造有價證券前科，
    民國八十三年間又因重利案件，經本院判處有期徒刑六月，嗣經臺灣高等法院駁
    回上訴確定，於八十四年十月十六日易科罰金執行完畢，此有台灣高等法院檢察
    署刑案紀錄簡覆表在卷可憑，其於五年內再犯本件有期徒刑以上刑之罪，為累犯
    ，應依法加重其刑。爰審酌被告之品行、智識程度、犯罪之動機，手段、所生危
    害及犯後態度等情狀量處如主文所示之刑。
據上論斷，應依刑事訴訟法第二百九十九條第一項前段、商業會計條法第七十一條第
一款、刑法第十一條前段、第二十八條、第四十七條判決如主文。
本案經檢察官許祥珍到庭執行職務。
中      華      民      國      八  十  九      年   二    月     二    日
                                      臺灣臺北地方法院刑事第五庭
                                          法  官  劉  壽  嵩
右正本證明與原本無異。
如不服本判決，應於判決送達後十日內，向本院提出上訴狀。
                                          書記官  黃  瓊  玉
中      華      民      國      八  十  九      年   二    月    三     日


司法院資訊處製作；財團法人民間司法改革基金會備份。
